【裁判字號】    89,上訴,1259
【裁判日期】    890811
【裁判案由】    違反槍彈藥刀械管制條例等
【裁判全文】
臺灣高等法院高雄分院刑事判決                  八十九年度上訴字第一二五九號
    上  訴  人  甲○○
    即  被  告
    指定辯護人  本院公設辯護人  孫妙岑
    上  訴  人  乙○○
    即  被  告
    選任辯護人  陳裕文
                許瑜容
                林慶雲  律師
右上訴人因違反槍砲彈藥刀械管制條例等案件，不服臺灣澎湖地方法院八十九年度訴
字第三十八號中華民國八十九年八月十一日第一審判決（起訴案號：臺灣澎湖地方法
院檢察署八十九年度偵字第一一一號），提起上訴，本院判決如左：
      主  文
上訴駁回。
      事  實
一、甲○○、乙○○、許棖均為鴻德星六號機漁船船員，受該船船長許有用之指揮（
    許有用、許棖均業經原審法院於八十九年五月二十四日以該院八十九年度訴字第
    十三號，判處許有用有期徒刑二年八月，併科罰金新臺幣（下同）二十萬元；許
    棖判處有期徒刑二年六月，併科罰金二十萬元，均未經上訴而確定），渠等均明
    知採捕水產動物不得使用炸藥，竟於民國八十八年十二月間，共同謀議以炸藥炸
    捕魚類，並由許有用於同年月中旬，在地理座標約東經一一八度三十九分、北緯
    二十三度十二分海域上，以二包白米與不詳名稱之大陸籍漁船換取紙雷管三十支
    及導火索，再推由許有用自貓嶼廢棄彈藥中挖取炸藥置放船上，而共同意圖供自
    己犯罪之用，未經許可在上開機漁船上，持有經公告管制具有殺傷力之炸藥及紙
    雷管、導火索等彈藥。甲○○、乙○○與許有用、許棖四人復共同基於概括犯意
    聯絡，先後於取得上開彈藥後之八十八年十二月底某日及八十九一月八日至同月
    十一日間之某日，二次駕駛該船出海，在地理座標東經一一八度三十九分、北緯
    二十三度十二分附近海域上，由許棖負責掌舵開船，許有用將雷管、導火索插入
    綑綁成圓球體之炸藥中，再將炸藥綁上石頭以繩索連結浮筒使懸掛於海平面與海
    底中間，予以點燃爆炸，繼與乙○○、甲○○撈取已被震炸昏迷或震死之浮魚，
    而共同使用炸藥非法採捕水產動物，並出售得利朋分。嗣於八十九年一月二十一
    日二十二時三十分許，為警於澎湖縣七美鄉南滬港碼頭鴻德星六號機漁船上執行
    臨檢查獲，扣得渠等共同持有之紙雷管二十四支、導火索十二條（計二百八十九
    公分）。
二、案經澎湖縣警察局報請臺灣澎湖地方法院檢察署檢察官偵查起訴。
    理  由
一、訊據被告甲○○、乙○○對於渠等均係鴻德星六號機漁船船員，並曾出海捕魚之
    事實固不諱言，惟均矢口否認有前揭犯行，被告甲○○辯稱：伊並未於警、偵訊
    時承認，亦未被查得紙雷管及導火索，當時伊在家中睡覺，伊僅係釣魚及用繩子
    抓土托魚，並未炸魚云云。被告乙○○則辯稱：伊僅係釣魚及用繩子抓土托魚，
    伊亦未承認有炸魚云云。惟查：
    （一）按內政部為嚴密漁港安全檢查，防制不法分子利用船筏從事非法活動，依
          國家安全法施行細則第四十八條訂定臺灣地區漁港安全檢查作業規定，依
          該規定第四點、第六點即明定：各漁港分駐所對泊靠漁港內之船筏，必要
          時得實施檢查，如無人看管時，應會同村里鄰長或地方人士實施。本案係
          澎湖縣警察局於八十九年一月二十一日獲線檢舉稱：該轄七美籍「鴻德星
          六號」漁船有炸魚行為，且船內藏有炸藥等物，即於當日二十二時許會同
          海洋巡防總局第八（澎湖）海巡隊及該局望安分局七美漁港分駐所，以電
          話聯繫「鴻德星六號」船主即被告許有用到場配合港區安檢，於安檢過程
          中自該船駕駛台旁置手提袋內發現紙雷管二十四支及導火索十二條等物乙
          節，業據證人即澎湖縣警察局刑警隊組長歐野熊、偵查員楊哲忠、何劉進
          順於檢察官於偵辦八十九年度偵字第三十五號卷時證述在卷（見偵查卷第
          三十九頁、第四十頁），警察人員當日既係依前揭規定登船實施檢查，尚
          不得視為非法搜索，被告乙○○辯護人具狀表示檢警機關搜索時必須踐行
          法定程序開立搜索票，或由檢察官親自依職權搜索，本件警察於搜索過程
          中，並無搜索票，顯然係屬違法搜索云云。但當時「鴻德星六號」漁船係
          停洎於七美港區內，有照片二幀附於警卷內可憑（見警卷第二十二頁），
          依國家安全法施行細則第四十八條所訂定之臺灣地區漁港安全檢查作業規
          定第四點、第六點所為之規定，必要時即得實施檢查，則當時警察所實施
          之檢查，尚難認係違法搜索，被告乙○○辯護人之上開辯解，尚有誤認。
    （二）前揭事實，業據被告甲○○、乙○○於警、偵訊時供承不諱（見警卷第一
          頁反面、第二頁正、反面、第三頁反面、第四頁、偵查卷第十三頁），核
          與共犯許有用於警、偵訊暨原審另案審理時供述之情節相符（見警卷第七
          頁反面、第八頁、偵查卷第二十頁、第二十一頁、第二十八頁、第三十四
          頁），且另一共犯許棖於原審另案調查，法官詢問是否參與炸魚二次時，
          亦供承稱：是的，是我駕船的（見偵查卷第二十八頁），顯然被告甲○○
          、乙○○確均曾炸魚二次，要無疑義。被告於本院調查時雖均辯稱渠等並
          未承認，但依前開筆錄所載，被告確實均已供承不諱，亦與共犯許有用、
          許棖所供一致，且被告甲○○、乙○○亦均未陳明上開警、偵訊時之筆錄
          ，係受不當取供所致，即要難以渠等於本院調查日時供述並未承認，即遽
          認被告等二人於警、偵訊時並未承認。又共犯許有用於本院調查時雖亦供
          述僅係伊單獨與大陸交換紙雷管及導火索，並自行炸魚，惟共犯許有用於
          本院調查時陳述稱他們都在睡覺，我是先將船靠近大陸船後，他們以塑膠
          袋包好丟給我，我接過來後，我才將白米放在魚網內，交給他們，被告許
          有財、乙○○等人均不知悉，難謂符合情、理。況共犯許有用業已於警、
          偵訊及原審其本身之案件審理時供述相當明確、詳實，且許有用於本院八
          十九年十二月八日訊問時供述警訊製作之筆錄均有提示給伊看，筆錄上之
          名字亦係其自己所簽（見本院八十九年十二月八日筆錄），顯然共犯許有
          用之警訊筆錄為可採，且共犯許有用所犯之該案亦因未經上訴而告確定，
          且現已在執行中，表示渠對原審於該案審理時所認定之事實並無異議，嗣
          後再陳述僅伊單獨實施，再參酌許有用係被告甲○○之弟，則許有用嗣後
          為有利於被告甲○○之供述，要難認屬實在，是許有用於本院調查時所為
          之供述，純係嗣後迴護之詞，已不足採信。此外復有搜索扣押證明筆錄、
          刑案現場照片、船（隊）員姓名表、機漁船（含船員）進出港檢查表、執
          行臨檢紀錄表、現場示意圖各一紙附卷可稽，且有紙雷管二十四支、導火
          索十二條（計二百八十九公分）扣案可證，而上開扣案物品經送內政部警
          政署刑事警察局鑑定結果，認紙雷管如連接（插入）導火索點燃，或紙雷
          管本身遇撞擊、高熱，隨時有爆炸之危險，並可引爆炸藥，具殺傷力，導
          火索係制式導火索，如連接（插入）普通雷管（含紙雷管）即可使雷管爆
          炸，並進而引爆炸藥，紙雷管、導火索均屬爆裂物之主要構成零件，有該
          局八十九年二月三日刑偵五字第一三七七二號鑑驗通知書一紙附於偵查卷
          內可憑（見偵查卷第四十三頁）。益足證明被告甲○○、乙○○上開所辯
          ，難以採信。
    （三）按共犯對於盜夥執持槍械，若有相互利用，亦應負持有槍砲之共同罪責，
          最高法院二十六年滬上字第八七號判例可資參照。本件被告甲○○、許進
          平雖均否認知悉許有用之上開犯行，且未參與，然被告甲○○、乙○○既
          已於警、偵訊時坦承在卷，而共犯許有用既供承以白米向大陸魚船換取紙
          雷管、導火索，四人共謀使用炸藥採捕水產動物，且係共同分擔工作，參
          與炸魚之行為，既有相互利用關係，參照上述判例意旨，自應認定被告許
          有財、乙○○與許有用、許棖間，確具有共同持有彈藥亦屬之犯意與行為
          ，至被告甲○○、乙○○、共犯許棖於原審審理中翻異前詞，改稱本件被
          告二人並未參予炸魚云云，但此顯屬事後卸責及迴護之詞，均不足採信。
    （四）被告甲○○、乙○○暨共犯許有用、許棖均曾使用炸藥炸魚之情，業已詳
          述於前，顯然被告甲○○、乙○○確曾持有炸藥。而被告炸魚所用之炸藥
          確係自貓嶼島取得之事實，亦據被告甲○○、共犯許有用於警訊時分別供
          述在卷（見警卷第二頁反面、第七頁），並互核一致，顯然被告等該二次
          炸魚所使用之炸藥係來自貓嶼島，應無疑義。被告乙○○之辯護人雖又具
          狀請求本院查詢貓嶼島上是否遺留有廢棄彈藥，惟貓嶼島業經澎湖縣劃定
          為海鳥保護區，且廢棄彈藥屬高危險性物品，有澎湖縣農漁局八十九年十
          月三十一日八九澎農保字第０六二三五號函一紙在卷可證，該嶼既屬海鳥
          保護區，顯然並不允許一般人隨意登岸。雖該局復稱願配合同意相關人員
          申請進入保護區，惟被告甲○○、乙○○係分別於八十八年十二月底某日
          暨八十九年一月八日至同年月十一日間之某日進行炸魚，業經本院認定，
          如事實欄所載，顯然被告甲○○、乙○○取得炸藥應分別在上開時日之前
          ，則被告甲○○、乙○○取得炸藥之時間，距本院八十九年九月二十日受
          理本案，最近之時日亦有八個月之距離，如本院至貓嶼島履勘，而取得炸
          藥，惟無法明確證明本院所取得之炸藥，確係共犯被告許有用當時所取得
          之炸藥，如未取得炸藥，則僅足以證明本院至該島履勘時，該島並無炸藥
          而已，亦無法證明貓嶼島當時即無炸藥，尚未能因此而推翻被告甲○○、
          共犯許有用之前開供述。且貓嶼島係澎湖縣離島望安島之西方之一離島，
          且為無人島，島之四周佈滿礁石，一般船隻無法隨意靠近，且海象相當惡
          劣，亦無法登岸，本院對前開各種情況斟酌再三，且慮及相關人員之安全
          ，爰不予至貓嶼島上履勘。而依共犯許有用於本院八十九年十二月八日訊
          問時雖否認曾至貓嶼島上取得炸藥，但許有用復於本院該次訊問時供述警
          訊製作之筆錄均有提示給伊看，筆錄上之名字亦係其自己所簽（見本院八
          十九年十二月八日筆錄），顯然共犯許有用之警訊筆錄為可採，再佐以被
          告甲○○於警訊中之供述，顯然渠等確曾推由共犯許有用至貓嶼島取得炸
          藥，已足以認定。
    （五）紙雷管、導火索固均係經主管機關內政部公告認定列管之炸彈、爆裂物主
          要組成零件，有上開八十九年二月三日刑偵五字第一三七七二號鑑驗通知
          書一紙附於偵查卷內可憑。惟被告甲○○、乙○○既前曾與共犯許有用、
          許棖，先推由共犯許有用在貓嶼島取得炸藥，並進而結合紙雷管、導火索
          ，業已組成彈藥，且前後二次持以炸魚，雖嗣後並未扣得任何炸藥，尚難
          遽認被告並未持有彈藥，被告乙○○辯護人具狀為被告乙○○辯護稱：被
          告持有紙雷管、導火索等物，僅能論以槍砲彈藥刀械管制條例第十三條第
          四項持有爆裂物之主要組成零件罪，亦係誤認所致。
    （六）綜上所述，被告甲○○、乙○○嗣後所辯，暨共犯許有用於本院調查、共
          犯許棖於原審所供，均係嗣後卸責及迴護之詞，均不足採信，本件事證明
          確，被告甲○○、乙○○之犯行均堪認定。
二、核被告甲○○、乙○○共同以彈藥非法炸捕水產動物之行為，均係違反漁業法第
    四十八條第一項第二款規定，而皆犯同法第六十條第一項之使用炸藥採捕水產動
    物罪。又渠等二人持有彈藥之行為，俱犯槍砲彈藥刀械管制條例第七條第四項之
    未經許可持有彈藥罪及刑法第一百八十七條意圖供自己犯罪之用，而持有炸藥罪
。被告二人就所犯未經許可持有彈藥、意圖供自己犯罪之用而持有彈藥及漁業法
    第六十條第一項之使用炸藥採捕水產動物犯行，與另案被告即共犯許有用、許棖
    間，互有犯意聯絡及行為分擔，均為共同正犯。而渠等先後二次所犯漁業法第六
    十條第一項之犯行，時間緊接，手段相若，俱觸犯構成要件相同之罪名，顯係出
    於概括犯意反覆為之，應依連續犯規定，以一罪論。又被告二人所犯槍砲彈藥刀
    械管制條例第七條第四項之罪與刑法第一百八十七條之罪，係一行為觸犯二罪名
    之想像競合犯，應論以較重之槍砲彈藥刀械管制條例第七條第四項之罪；而所犯
    槍炮彈藥刀械管制條例第七條第四項之罪與漁業法第六十條第一項之罪間，復有
    方法與結果之牽連關係，應從一重之槍炮彈藥刀械管制條例第七條第四項之罪處
    斷。被告二人所涉刑法第一百八十七條之罪名，雖未據起訴，但此部份與所涉同
    一罪質之槍砲彈藥刀械管制條例第七條第四項之較重罪名，有想像競合犯之裁判
    上一罪關係，均為起訴效力所及，本院自得併予審究，且無礙被告防禦、辯護權
    之行使，附此敘明。查被告二人雖與共犯許有用、許棖雖自廢棄之彈藥中挖取之
    炸藥及以白米換取之紙雷管、導火索非法炸魚，然渠等持有彈藥目的係供取得漁
    獲維持生計之用，相對於同屬彈藥類之子彈、炸彈，常被使用於加害人類生命、
    身體、財產之安全，其危害程度實有輕重之別，經考量被告二人係以捕魚維生，
    渠等持用彈藥炸魚，對社會所生之危害偏重於對海洋環境生態及漁業資源之破壞
    ，而渠等所犯持有彈藥罪之最輕本刑係五年以上有期徒刑，併科新台幣一千萬元
    以下之罰金，相較於漁業法第六十條第一項對於使用炸藥或其他爆裂物採捕水產
    動植物，得處以五年以下有期徒刑、拘役或併科新台幣十五萬元以下罰金之規定
    ，確有法重情輕足堪憫恕之處，爰依刑法第五十九條規定，就被告二人持有彈業
    部分均予減輕其刑。
三、另同案被告許有用於警、偵訊時坦承被告二人所持有扣案物品係其向大陸人民換
    得（台灣澎湖地方法院檢察署八十五年偵字第三五號警卷第二頁、偵卷第二十九
    頁），本件被告二人及許棖亦為相同供述，是本院綜合上開事證，就此部分與公
    訴意旨所載許棖換得彈藥一節，為不同認定。又依卷附機漁船（含船員）進出港
    檢查表之記載，被告二人固曾於八十九年一月八日出港，但此次以前之出港時間
    均在八十八年十二月間，最後一次入港時間則為八十九年一月一日凌晨零時二十
    分，參以被告二人於檢察官訊問時均自承於十二月間曾出海炸魚，是被告二人第
    一次出海炸魚時間，本院認定為許有用換得彈藥後之十二月底某日，此與公訴意
    旨亦有些許出入，併此指明。
四、原審引用槍砲彈藥刀械管制條例第七條第四項、漁業法第六十條第一項、刑法第
    十一條前段、第二十八條、第一百八十七條、第五十五條、第五十九條、第四十
    二條第三項、第三十八條第一項第一款，現行法規所定貨幣單位折算新台幣條例
    第二條之規定，並審酌被告二人俱無前科紀錄，素行尚佳，有臺灣高等法院被告
    全國前案紀錄表二紙在卷可佐，及認渠等以炸藥捕取水產動物，雖足以破壞海洋
    生態，危害漁民永續發展之經濟命脈，且被告二人身為船員，竟盲從附合船長之
    共犯許有用而有本件犯行等一切情狀，對被告甲○○、乙○○各量處有期徒刑二
    年六月，併科罰金新台幣二十萬元，並就被告二人併科罰金部分諭知易服勞役之
    折算標準。復認被告二人所犯槍炮彈藥刀械管制條例第七條第四項之罪，依同條
    例第十九條第一項規定固應諭知強制工作三年，然該法條此項規定，不問對社會
    行為人有無預防矯治其社會危險性之必要一律宣付強制工作三年，不合憲法第廿
    三條所定比例原則，業經司法院大法官會議以釋字第四百七十一號解釋違憲在案
    ，上開一律強制工作三年之規定，依該解釋意旨闡明，自該號解釋公佈之日應不
    再予以適用，以此觀諸本件被告二人持有彈藥之犯行，依卷證顯示其持有目的係
    僅供採捕漁獲之用，與一般彈藥持有者常係用來危害社會及人體生命、身體安全
    之情有間，且出於謀求生計之單純動機，衡酌其行為之嚴重性、行為人所表現之
    危險性及對於未來行為之期待性，依憲法比例原則之規範，為達預防矯治之目的
    及所需程度，尚無施以強制工作之必要，爰均不予宣告之。另認扣案紙雷管二十
    四支、導火索十二條（計二百八十九公分），係被告二人與共犯許有用、許棖共
    同持有之違禁物（依最高法院八十七年度台上字第一二六二號判決之見解，槍砲
    、彈藥之主要組成零件仍屬違禁物），依法宣告沒收。至被告二人二次非法採捕
    之魚獲物均已售賣而未扣案，且各次魚獲數量及實際售賣價款皆不明確，為免執
    行困難，不予宣告沒收及追徵或追繳其價額。原審對被告等二人之認事用法並無
    違誤，量刑亦稱允當。被告等二人均空言否認提起上訴，指摘原審判決不當，均
    無理由，即均應予以駁回。
據上論斷，應依刑事訴訟法第三百六十八條，判決如主文。
本案經檢察官張其主到庭執行職務。
中      華      民      國    九十      年      三      月    二十八    日
                              臺灣高等法院高雄分院刑事第五庭
                                  審判長法官  吳水木
                                        法官  洪慶鐘
                                        法官  陳朱貴
右正本證明與原本無異。
如不服本判決，應於判決送達後十日內向本院提出上訴狀，其未述理由者並應於提
出上訴狀後十日內向本院補提理由書（應附繕本)。
                                      書記官  呂素珍
中    華    民    國      九十      年       四       月      二        日
附錄本判決論罪之法條：
槍砲彈藥刀械管制條例第七條第四項：
未經許可，持有、寄藏或意圖販賣而陳列第一項所列槍砲、彈藥者，處五年以上有期
徒刑，併科新台幣壹仟萬元以下罰金。
漁業法第六十條第一項：
違反第四十八條第一項各款規定之一者，處五年以下有期徒刑、拘役或併科新臺幣十
五萬元以下罰金。
刑法第一百八十七條：
意圖供自己或他人犯罪之用，而製造、販賣、運輸或持有炸藥、棉花藥、雷汞或其他
相類之爆裂物或軍用槍砲、子彈者，處五年以下有期徒刑。
                                                                        Ｆ


司法院資訊處製作；財團法人民間司法改革基金會備份。
